【裁判字號】    96,上訴,980
【裁判日期】    970723
【裁判案由】    偽造有價證券
【裁判全文】
台灣高等法院台中分院刑事判決         96年度上訴字第980號
上  訴  人
即  被  告  甲○○
選任辯護人  劉建成律師
上列上訴人因偽造有價證券案件，不服台灣台中地方法院95年度
訴字第2947號中華民國96年2月5日第一審判決（起訴案號：台灣
台中地方法院檢察署95年度偵字第696號），提起上訴，本院判
決如下：
    主  文
原判決撤銷。
甲○○犯行使偽造私文書罪，處有期徒刑壹年陸月。減為有期徒
刑玖月。
    事  實
一、甲○○原於丙○○所營設於台中市○○路20-5號瑪堤咖啡店
    掛名業務員，為賺取利息差額，自民國91年間起，向地下錢
    莊以每萬元，日息30元之利息，借得款項後，再以日息35元
    之利息轉借給丙○○週轉應急。因借款總額及利息累積可能
    已達新台幣（下同）2至3千萬餘元，且丙○○仍繼續借款，
    甲○○為保全其借款本息債權，乃要求丙○○簽發未填載發
    票日及金額之支票一紙，以便日後結算，依實際欠款數額自
    行填入金額及日期。丙○○遂於93年10月8日將蓋有自己印
    章於發票人欄之支票一張（支票號碼：SMO32728 4號，付款
    人：第七商業銀行向上分行，帳號：930-1號），交予甲○
    ○收執。嗣丙○○財務惡化，無法清償本息，甲○○乃委請
    討債公司之人員出面處理，且其為使討債人員有所憑據，及
    順利討回款項，竟於93年11月下旬（12月3日前約10天）某
    日，在台中市○○路討債公司內，以鉛筆在上開支票發票日
    欄、金額欄，分別填入「93年12月29日」及「八千萬元（含
    大寫國字及阿拉伯數字）」後影印，表示甲○○對丙○○有
    8千萬元債權，並交付不知情之討債公司人員，持向丙○○
    催討債務。討債公司人員於93年12月29日前往瑪堤咖啡店，
    提出上開不實金額之支票影本，向丙○○催討積欠之債務，
    因丙○○無力清償，而未交付清償任何款項。
二、案經丙○○訴請台灣台中地方法院檢察署檢察官偵查起訴。
    理    由
一、訊據上訴人即被告甲○○對於告訴人丙○○積欠債務，告訴
    人交付已蓋有發票人丙○○、SMO327284號，付款人第七商
    業銀行向上分行，930-1帳號，受款人、發票日、金額欄均
    空白之支票一紙，交予上訴人甲○○收執。嗣丙○○未清償
    積欠之債務，上訴人乃委託討債公司人員向告訴人丙○○催
    討債務，上訴人明知丙○○積欠之債務未達8千萬元，為使
    討債人員有所憑據，順利索討債務，於93年11月下旬（12
    月3日前約10天），在台中市○○路討債公司內，以鉛筆在
    上開支票發票日欄、發額欄，分別填入「93年12月」及「八
    千萬元（含大寫國字及阿拉伯數字）」後影印，交付討債公
    司人員之事實，坦承不諱。但否認發票日期之「29」日係其
    所填寫云云。惟查，上訴人於94年11月8日偵查中，坦承8千
    萬元之支票，係伊用鉛筆寫完之後，影印交給錢莊等語（見
    他字卷7頁）。再依卷附之8千萬元支票影本此之「93年12
    月29」日上之阿拉伯數字之筆跡，均極相似，顯係同一人所
    書寫。且討債公司人員，既已要求上訴人以鉛筆填寫發票日
    、金額後影印，不可能獨留「日」部分空白，而由討債公司
    人員補寫再影印。討債公司人員確有持上開8千萬元之支票
    影本，向告訴人催討債務，告訴人未付任何款項之事實，亦
    經告訴人丙○○迭次證述屬實。並有該8千萬元之支票影本
    附卷可憑（係丙○○自行影印，非被告所有，見交查卷第23
    頁）。另上訴人交付影印之8千萬元支票給討債公司，其用
    意必係於向告訴人催討債務時，向告訴人提示，豈有無端提
    供支票影本予討債公司之理。上訴人未承認有填寫日及交付
    討債公司係供討債用，顯係避重就輕之詞，不能採信。上訴
    人上開以鉛筆填寫發票日、金額後影印支票方式，偽造不實
    表彰債權之文書，並交討債公司人員持以向丙○○討債之之
    犯行，事證明確，可以認定。另上訴人雖偽造8千萬元之支
    票影本，但上訴人並非對告訴人催討8千萬元，而係由討債
    公司持向告訴人催討債務，其目的係為多取回欠款，並無證
    據證明上訴人有向告訴人取得超過其債權金額之行為與目的
    ，難認上訴人有詐欺犯行，併此敘明。
二、上訴人將告訴人交付發票日、金額空白之支票，以鉛筆填寫
    後影印，交付討債公司向丙○○討債，該支票影本並非支票
    本身，即非有價證券，但仍不失為表彰債權之一種文書，足
    以生損害於告訴人丙○○，所為核犯刑法第216條、第210條
    之行使偽造私文書罪。其偽造私文書之行為，為高度之行使
    行為所吸收，不另論罪。公訴人認上訴人此部分犯行，涉犯
    刑法第201條第1項之偽造有價證券罪，起訴法條，嫌有未洽
    ，應予變更。上訴人利用不知情之討債公司人員犯罪，為間
    接正犯。本件並無足夠證據證明上訴人有觸犯偽造有價證券
    罪（偽造三千萬元部分支票）、詐欺罪，原審判決認上訴人
    牽連犯偽造有價證券罪、詐欺罪，認事未洽。上訴人上訴否
    認犯罪，非全無理由，應由本院將原審判決撤銷改判。爰審
    酌上訴人為向告訴人催討欠款，因而偽造8千萬元之支票影
    本，提供討債公司持以催討之犯罪動機、犯罪所生之損害及
    犯罪後之態度等一切情狀，量處如主文所示之刑。本件犯罪
    在96年4月24日以前，所犯為刑法第216條、第210條之罪，
    合於減刑條件，應依中華民國96年罪犯減刑條例第2條第1項
    第3款規定，減其宣告刑。偽造之8千萬元支票影本，因未扣
    案，且非違禁物（印文章為真正），為免將來執行困難，不
    予宣告沒收。扣案之8千萬元支票，係告訴人自行影印提出
    ，非上訴人所有，不得宣告沒收。
三、不另為無罪諭知部分：
(一)、公訴意旨略以：上訴人於94年1月12日，在上開空白支票上
    ，偽造發票日94年1月12日、金額3千萬元之支票一紙，持向
    金融機構提示，因拒絕往來，未能兌現，再以該支票向法院
    聲請支付命令，認上訴人涉犯刑法第201條第1項之偽造有價
    證券罪嫌云云。
(二)、按被告未經審判證明有罪確定前，推定其為無罪。犯罪事實
    應依證據認定之，無證據不得認定犯罪事實，刑事訴訟法第
    154條定有明文。又犯罪事實之認定，應憑真實之證據，倘
    證據是否真實尚欠明顯，自難以擬制推測之方法，為其判斷
    之基礎，最高法院制有53年台上字第656號判例。公訴人認
    上訴人涉犯上開偽造有價證券罪嫌，係以告訴人之指訴、3
    千萬元支票影本、退票理由單、支付命令聲請狀、台灣台中
    地方法院支付命令影本等件為證。但上訴人否認有偽造有價
    證券犯行，辯稱告訴人自92年1月至94年1月間，委託上訴人
    向地下錢莊借款之數額，累積未償還之本金及利息已達3千
    萬元以上，上訴人於94年1月12日，在丙○○預為交付之空
    白支票上填載千萬元及發票日期持以行使，並未超越告訴人
    之授權範圍等語。
(三)、本件告訴人於94年8月25日具狀表示，上訴人甲○○原掛名
    告訴人所經營之三佑食品企業行，擔任業務員，期間告訴人
    因資金調度困難；經上訴人介紹地下錢莊借款，自91年間開
    始，每次20、30萬元不等，利息每十萬元月息二萬元，之後
    降為一萬元，告訴人先後支付利息近1千萬元。嗣上訴人向
    告訴人稱錢莊人員為保障債權，要求告訴人交付空白支票一
    張作為擔保。告訴人因於93年10月8日交付上開空白支票，
    告訴人僅於支票上簽蓋印文，未授權上訴人或第三人簽發云
    云（見交查卷第2頁）。94年11月8日檢察官偵訊時，指稱：
    共向上訴人約借300萬元，民間利息是十萬元一個月二萬元
    ，之後減為一萬元。從91年透過上訴人幫忙借錢，因沒有擔
    保品給甲○○，所以就開支票給上訴人做抵押品。當時沒有
    授權上訴人填載金額，如果欠上訴人多少，上訴人就填多少
    ，還算合理。但上訴人填三千萬元太過份了等語（見他字卷
    第6頁）。於94年9月27日偵訊時，指稱：向上訴人借的錢支
    票有270幾萬元，現金一百多萬元，還了30幾萬元（見交查
    卷第19頁）。於95年1月17日指稱尚欠上訴人約300萬元 (見
    偵字第696號卷第5頁）；於96年1月22日原審法院稱：於92
    年底93年結算，未兌現支票大約是200多萬元，至目前為止
    ，約欠270萬元。依其統計，欠上訴人的錢累計3百多萬元（
    見原審卷第168、174頁）；於96年6月13日則稱：於93年10
    月跳票後到看到支付命令約半年間還了20幾萬元，還尚欠
    250 萬元（見本院卷第65頁）。告訴人對於共向上訴人借款
    多少，如何借錢，均無法明確交待，所稱已還利息一千萬元
    ，尚欠300多萬元或270萬元或250萬元，亦僅係口頭敘述，
    無法提出帳冊供比對。是告訴人所指稱積欠上訴人之款項金
    額，難予採據。又依告訴人所稱，自91年間起至93年8月間
    ，共付利息1千萬元，依其所述之利率計算，告訴人積欠上
    訴人之本金，應不止300萬元。另證人林怡秀於偵查中證稱
    ：本件之支付命令寄來三祐食品行，上訴人說佑字寫錯，要
    拿回去，伊即將支付命令交由公司業務員陳志榮轉交上訴人
    等語（見他字卷第5頁）。林治秀上開證詞，並不足證明告
    訴人積欠上訴人之金額，如告訴人所主張之300多萬元或270
    萬元，即不能為上訴人不利之認定。另證人劉永泰於95年5
    月19日偵查中證稱：告訴人原經營三祐食品行，於93年11月
    發生財務危機，伊與另一債權人同意給告訴人機會，暫不催
    款，讓告訴人經營至94年7月，但仍週轉不過來，於94年8月
    由伊接手。告訴人剛開始積欠伊600萬元，現在不止了等語
    （見偵字第696號卷第94頁），亦無從據以認定告訴人所主
    張之積欠上訴人款項為300多萬元或270萬元為真實。
(四)、上訴人辯稱告訴人債信不佳，無法以自己支票及信用向地下
    錢莊借錢，於92年1月至94年1月間，委託上訴人向地下錢莊
    調借現金，以告訴人支票還款，惟該支票存入上訴人帳戶託
    收後，告訴人以無資金為由，要求上訴人籌款代為存入款項
    使其支票兌現，經統計此部分票款有00000000元。又上訴人
    將其支票借予告訴人使用，約定由告訴人負責使支票兌現。
    屆期告訴人無資金支付，再由上訴人籌措資金使之兌現，統
    計此部分票款有0000000元。又告訴人向第三人永呈實業有
    限公司、張倍源借用支票，交上訴人調現，惟屆期告訴人並
    無資力使支票兌現，乃由上訴人籌措資金使之兌現，此部分
    分款項0000000元。又告訴人委託上訴人以告訴人之支票向
    地下錢莊借款，事後再以上訴人之支票換回。告訴人之支票
    經上訴人提示後退票之款項，共計0000000元。另告訴人簽
    發本票向上訴調借現金，共計66萬元。告訴人委託上訴人向
    錢莊借款之本金，已達00000000元。而依每萬元一天20元到
    30 元之利息計，累計本金及利息約3千萬元等語。上訴人所
    主張之上開各情，業經本院函請渣打銀行苑裡分行、復華（
    即元大）商業銀行復興分行檢送有關支票、支票存款送款單
    等件影本過院。證人即永呈公司實際負責人丁○○亦到庭證
    稱：自92年8月5日至93年11月19日間借約90張票，由上訴人
    負責存入伊永呈公司戶頭約有20次，款項有100多萬元等語
    （見本院卷第187頁）。是上訴人主張告訴人積欠伊之本息
    ，累積共3千多萬元，並非全然無據。
(五)、證人即中華財務管理顧問公司人員邱國雄於原審法院證稱：
    94年4月上訴人委託公司處理，公司負責人拿支票、本票、
    法院支付命令，金額大約3千多萬元，最大額就是3千萬元支
    票。開始催收時，告訴人在忙業務，說沒辦法再還利息。伊
    告訴他是來討債，不是來收利息，告訴人說一個月可以清償
    4萬元。當初有拿出3千萬支票，告訴人說要影印存查。後來
    伊拿出支付命令給告訴人看，告訴人說無力清償，要跟被告
    協調。之前協調2、3次，答應每個月還4萬元。協議書上第
    一條記載告訴人欠上訴人00000000元，是告訴人算的，是以
    支付命令上記載的金額扣除還上訴人部分所得出來的。告訴
    人當時也有看支票，告訴人當時沒有對欠款金額提出質疑，
    只說沒有那多錢，要跟上訴人談，不要跟我們談。當時有談
    到債務總額，伊有將支票、本票都影印給告訴人存查等語（
    見原審卷第180至182頁）；並有告訴人與邱國雄於94年7 月
    15日寫立，告訴人積欠上訴人之債權額計00000000元之協議
    書可憑。依邱國雄所證述，邱國雄受上訴人之委託，持上開
    3千萬元之支票及其他支票、本票，向告訴人催討欠款，告
    訴人並未爭執上開3千萬元支票係不實，且答應每月清償4
    萬元，並清償數月後。嗣於告訴人發見有支付命令後，才以
    無力清償，拒絕再付款；且於94年7月15日寫立協議書，承
    認積欠上訴人債權額計00000000元等情觀之，實難認告訴人
    所主張其積欠上訴人之本息共約3百萬元或270萬元之事實為
    真正。本院依卷存事證，雖確信告訴人所主張之其積欠上訴
    人之本息共270萬元為不實。但本院並無法依卷存事證，確
    信上訴人所辯稱告訴人積欠其本息累計3千多萬元之事實為
    不實（亦無法使本院認為實在）。
(六)、告訴人證稱其交付給上訴人空白支票，係供抵押擔保，並未
    授權其填寫金額、日期云云。按一般社會上，於借款時，交
    付已蓋發票人印章之空白支票以為擔保，其意本在日後債務
    人未付清款項時，由債權人計算利息，自行填寫金額、日期
    ，提示兌現或參與強制執行分配。若所交付已蓋用發票人印
    章之空白支票，日後不能填寫金額、日期，使成有效之支票
    ，則僅蓋有發票人印章之支票，無日期、金額，如同空白紙
    張，毫無實益。告訴人證稱未授權上訴人填寫金額、日期云
    云，不合情理，不能採信。另支付命令聲請書、支付命令、
    3千萬元之系爭支票、退票理由單等證，僅能證明上訴人填
    寫3千萬元之支票，持以向原審法院聲請發支付命令之事實
    ，並無法證明上訴人未經授權或逾越授權，填寫不實之3千
    萬元支票之事實。
(七)、綜上事證及說明，依卷存之事證，並無法證明告訴人積欠上
    訴人之款項未達3千萬元，及上訴人未經授權，填寫不實之3
    千萬元支票之事實，依上開刑事訴訟法規定及最高法院判例
    意旨，應認上訴人被訴偽造支票部分之犯行，不能證明。因
    公訴人認上訴人此部分犯行，與上開有罪之偽造支票影本部
    分犯行，有連續犯之關係，爰不另為無罪之諭知。
(八)、原審法院認被告偽造8千萬元之支票影本，交付討債公司人
    員討債，有不法所有之詐欺意圖，上訴人所犯行使偽造私文
    書罪，牽連犯詐欺未遂罪云云。查上訴人固坦承偽造8千萬
    元之支票影本交付討債公司人員。但依本件調查證據之結果
    ，上訴人主觀上已明知告訴人並無資力返還積欠之款項，告
    訴人若能清償本息，已屬萬幸，豈有追討本息之餘，另行起
    不法所有意圖，虛填支票金額為8千萬元而詐取超過本息財
    物之犯意。核其目的，不過在使討債公司人員前往討債時，
    能多分配清償之款項，並非意在詐欺取財。是不能以上訴人
    偽造8千萬元之支票影本，交討債公司人員持向告訴人討債
    ，即認上訴人有詐欺犯行，併此敘明。
據上論斷，應依刑事訴訟法第369條第1項前段、第364條、第299
條第1項前段、第300條，刑法第216條、第210條，中華民國96年
罪犯減刑條例第2條第1項第3款、第7條，判決如主文。
本案經檢察官乙○○到庭執行職務。
中    華    民    國    97    年    7     月    23    日
            刑事第九庭  審判長法  官  陳  筱  珮
                              法  官  康  應  龍
                              法  官  趙  春  碧
上列正本證明與原本無異。
如不服本判決應於收受送達後十日內向本院提出上訴書狀，其未
敘述上訴之理由者並得於提起上訴後十日內向本院補提理由書（
均須按他造當事人之人數附繕本）。
                              書記官  蘇  昭  文
中    華    民    國    97    年    7     月    23    日
附錄本案論罪科刑法條：
刑法第210條：
偽造、變造私文書，足以生損害於公眾或他人者，處五年以下有
期徒刑。
刑法第216條：
行使第210條至第215條之文書者，依偽造、變造文書或登載不實
事項或使登載不實事項之規定處斷。


司法院資訊處製作；財團法人民間司法改革基金會備份。
